臺灣高等法院刑事判決　　　　　　　　　　　　　九十二年度上訴字第三九四四號
　　上　訴　人
　　即自訴人　　甲○○
　　代　理　人　紀復儀律師
　　被　　　告　丙○○
　　　　　　　　　　　　（送達代收人賴盛星律師：住台北市○○路二十號合眾大
　　　　　　　　丁○○
　　　　　　　　　　　　（送達代收人賴盛星律師：住台北市○○路二十號合眾大
　　　　　　　　乙○○
　　　　　　　　　　　　（送達代收人賴盛星律師：住台北市○○路二十號合眾大
　　共　　　同
　　選任辯護人　賴盛星律師
右上訴人因偽造文書等案件，不服臺灣臺北地方法院九十年度自字第八七四號，中華
民國九十二年八月十八日第一審判決，提起上訴，本院判決如左：
    主  文
上訴駁回。
    理  由
一、本件自訴意旨詳如後附之刑事自訴狀、刑事自訴附帶民事起訴聲請勘誤狀、刑事
    自訴補充理由狀、刑事自訴補充理由（二）狀、刑事辯論意旨狀、刑事自訴補充
    理由（三）狀、刑事辯論意旨狀勘誤表（均影本）所載。
二、按犯罪事實應依證據認定之，無證據不得推定其犯罪事實。又不能證明被告犯罪
    者，應諭知無罪之判決，刑事訴訟法第一百五十四條、第三百零一條第一項分別
    定有明文。次按刑事訴訟法上所謂認定犯罪事實之證據，係指足以認定被告確有
    犯罪行為之積極證據而言，該項證據自須適合於被告犯罪事實之認定，始得採為
    斷罪資料；如未能發現相當證據，或證據不足以證明，自不能以推測或擬制之方
    法，以為裁判之基礎。再按告訴人之告訴（自訴人亦同），本以使被告受刑事訴
    追為目的，是其陳述是否與事實相符，自應調查其他證據，以資審認，必被害人
    所述被害情形，無瑕疵可擊，且就其他方面調查，又與事實相符，始足據為有罪
    判決之基礎。且告訴人之指訴，係以使被告判罪處刑為目的，故多作不利於被告
    之陳述，自不得以其指訴為被告犯罪之唯一證據，亦有最高法院五十二年台上字
    第一三○○號、三十年上字第八一六號判例意旨、八十一年度台上字第三五三九
    號、八十四年度台上字第五三六八號裁判意旨可資參照。
三、本件自訴人甲○○認被告丙○○、丁○○及乙○○涉犯前揭詐欺取財、偽造文書
    、背信、劫財奪產、違約、侵占及竊盜等犯行，無非以其自身之指訴，並提出建
    物登記謄本、借據、財政部公告、存證信函、繳息紀錄（含聯邦銀行授信明細查
    詢單、自訴人所書之書函、存摺影本）、聯邦商業銀行忠孝分行函、變更借據契
    約案件資料（含本院民事執行命令、聯邦商業銀行客戶借款明細表、自訴人所書
    之書函、本院民事執行通知書、產權調查表、變更借據契約、本院民事執行處通
    知）、行銷企劃部客戶申訴案件處理及追蹤表、授信申請書附箋、聯邦商業銀行
    總行函、聯邦商業銀行忠孝分行簡便行文表、聯邦商業銀行利息變動通知書、陳
    情書、聯邦本金利息攤提試算表、聯邦商業銀行函、財政部金融局書函、監察院
    函等件為主要依據。
四、訊據被告丙○○、丁○○及乙○○三人雖分別坦承擔任聯邦商業銀行股份有限公
    司（下稱聯邦商業銀行）總經理、聯邦商業銀行忠孝分行經理及承辦本件自訴人
    之貸款案而與自訴人簽訂借據契約之事實，然均堅決否認有何自訴人所指訴之犯
    行，被告丙○○於原審辯稱：未曾與自訴人接觸，本件金額依貸款核貸之程序，
    不須呈至總經理之層級，分行副理即可決定等語，被告丁○○則辯稱本案係由經
    辦人員即被告乙○○處理，而經辦人員對於貸款並無核准權限，故被告乙○○告
    知自訴人貸款須俟分行核定人員核定，於核定後，被告乙○○有告知自訴人核准
    之貸款金額、年限及利率，本案自對保、簽約至繳息及之後給自訴人一年寬限期
    ，自訴人均知之甚稔，且本案並未呈至伊之層級等語，被告乙○○則以當時與自
    訴人簽約時均有當面據實告知自訴人申貸之金額、年限、繳款期限、利率及每月
    應負擔之利息金額，絕未詐欺自訴人，本件係依二十年期房屋貸款方式核貸，並
    無詐欺等語。
五、經查：
（一）自訴人主張聯邦商業銀行八十七年十一月三十日客戶行銷企劃部客戶申訴案件
      處理及追蹤表之內容與事實不符，為不實在，被告等涉嫌偽造文書云云，惟按
      刑法第二百十條之偽造私文書罪，以無制作權人而捏造他人名義制作該文書為
      構成要件，如行為人對於此種文書本有制作權，縱令其制作之內容虛偽，且涉
      及他人之權利，除合於同法第二百十五條之規定，應依該條處罰外，尚難論以
      首開法條之罪（最高法院三十一年上字第二一二四號二六號判例參照）。又「
      刑法上之偽造文書罪，本有有形偽造（形式偽造）與無形偽造（實質偽造）之
      分，前者指無製作權人冒用他人名義而作成文書，後者則指文書之內容虛偽，
      惟名義人與製作人一致，除刑法第二百十三條、第二百十五條外，以處罰無形
      偽造為限」、「刑法第二百十條偽造文書罪之成立，以無制作權而擅自制作為
      必要，又偽造必係冒用或捏造他人名義而制作文書，如以自己名義制作文書，
      或自己本有制作權，縱有不實之記載，或其所制作之內容虛偽，除有特別規定
      者外，要難論以該罪。又偽造既係無制作權而擅自制作而言，是制作人必有無
      制作權之認識，始克與擅自制作相當，否則行為人因欠缺偽造之故意，即難以
      該罪相繩」（最高法院八十七年度台非字第三五一號、八十三年度台上字第一
      五０六號判決參照）。本件依卷附之聯邦商業銀行八十七年十一月三十日客戶
      行銷企劃部客戶申訴案件處理及追蹤表，其上所記載之處理情形解決方案，既
      無冒用他人名義偽造之情事，其內容均與本案被告丁○○、乙○○所陳處理經
      過情節相符，當無偽造文書之情事甚明，且自訴人就此復未提出其他證據足資
      證明渠指訴屬實，是亦難僅憑自訴人之片面指訴，即認此部分被告三人涉有偽
      造文書之犯行。
（二）自訴人指被告等人詐欺取財部分：
１、按刑法第三百三十九條第一項詐欺罪之成立，以意圖為自己或第三人不法所有，
    以詐術使人將本人或第三人之物交付為要件。所謂以詐術使人交付，必須被詐欺
    人因其詐術而陷於錯誤，若其所用方法，不能認為詐術，亦不致使人陷於錯誤，
    即不構成該罪（最高法院二十九年上字第三一○五號、四十年台上字第八六號、
    四十六年台上字第二六○號分別著有判例可資參照）。
２、本件自訴人指稱伊於遭被告乙○○欺騙且未據實告知之情形下，方於民國八十六
    年間在台北市○○街○段一五五號九樓新僑建設公司與聯邦商業銀行簽訂借據，
    且當時被告乙○○僅告知伊本件貸款為二十年、年利率為八點三，其餘事項均未
    告知云云。然查，自訴人購買前揭房、地之土地持分買賣合約書、房屋買賣合約
    書，及與聯邦商業銀行所簽立之借據暨變更借據契約，均為自訴人本人親自簽署
    無訛，此為自訴人於原審審理時所不爭執（見原審九十年十二月二十四日、九十
    一年七月二十四日、九十二年五月二十八日訊問筆錄），無論該等文書所約定之
    條件是否合理，自訴人既已簽訂前開文件，當已有依該等條件履約之義務，自訴
    人嗣後雖爭執借據等契約之條件內容而主張係遭被告乙○○詐欺方簽訂契約一節
    ，除自訴人片面之指訴外，並無其他人證、物證或書證足資證明，況自訴人於本
    院審理時亦自承伊在借據上簽名的時候借據上已寫有字跡等語（見本院九十二年
    十一月十四日訊問筆錄）。自訴人所舉之證人楊芙桃於本院調查時亦供稱借據上
    已寫好字體，其與自訴人雖又稱當時沒有看內容，因為字體很小看不清楚云云。
    惟查自訴人與被告所簽訂之契約係高達新台幣（以下同）三百五十萬元之貸款，
    自訴人於簽立借據之時，借據上既有文字記載，而非空白，豈容自訴人嗣後隨意
    藉口未看清借據而否認其內容？如此又如何維護交易之安全？
３、自訴人又主張聯邦商業銀行不能從事長期性貸款，且自訴人若知悉該貸款之返還
    期限為七年，則每月應還款五萬餘元，依其資力無法負擔，不可能答應此貸款購
    屋條件，其所答應之條件為二十年期，每月還款三萬餘元云云。然查依卷附聯邦
    商業銀行八十六年七月銀行營業執照記載，該銀行之營業範圍包含「中長期分期
    償還放款」，本件自訴人之貸款係在八十六年十二月間，自訴人所指該銀行不能
    從事長期性貸款乙節，已不足採。又依自訴人之還款紀錄觀之，自訴人並非每月
    繳交五萬餘元，而僅繳三萬餘元，參以自訴人於八十七年十一月二十六日致被告
    丙○○之書函內容亦載明：「近繳交約三十萬元，本金僅佔二萬元」等語。再依
    卷附自訴人所提出其與聯邦商業銀行於八十八年三月十八日所簽訂之變更借據契
    約觀之（見原審卷第一宗第七十頁），其上亦明載：貸放金額為三百五十萬元，
    借據契約年限為七年該變更借據契約亦經自訴人親自署名，此為自訴人所不否認
    ，若自訴人對該借據之七年年限有所爭議，何以於八十八年三月十八日簽訂變更
    借據契約時就此無所爭議，僅約定變更後之條件為「寬緩期一年，餘依原貸放條
    件承作」，顯見自訴人早已知悉其先前與聯邦商業銀行所簽訂之借據契約年限為
    七年，況自訴人若對於前開貸款契約之年限、利率、繳息紀錄、罰款、償還本利
    之還款方式有所爭執，於開始繳付前開貸款契約所約定之款項之際，當已有所知
    悉，惟自訴人亦未對之有所爭議，卻於繳付多期後方提出異議，凡此種種，均與
    常情有悖。末依自訴人所指被告丙○○、丁○○及乙○○涉嫌詐欺取財罪之指訴
    ，無非係以前開借據違反定型化契約暨定型化契約施行細則、消費者保護法等事
    項為據，然無論自訴人此節指訴是否屬實，要屬該契約是否業已合法成立，自訴
    人是否應依約履行等民事糾紛，均無足認被告丙○○、丁○○及乙○○所為業已
    涉嫌刑法上詐欺取財之犯行，是自訴人就此縱有所爭執，亦應循民事訴訟途徑救
    濟。
４、綜上所述，自訴人所指被告詐欺犯行，僅係自訴人片面指訴，而依自訴人另提出
    之財政部公告、存證信函、繳息紀錄（含聯邦銀行授信明細查詢單、自訴人所書
    之書函、存摺影本）、聯邦商業銀行忠孝分行函、變更借據契約案件資料（含本
    院民事執行命令、聯邦商業銀行客戶借款明細表、自訴人所書之書函、民事執行
    通知書、產權調查表、變更借據契約等）、行銷企劃部客戶申訴案件處理及追蹤
    表、授信申請書附箋、聯邦商業銀行總行函、聯邦商業銀行忠孝分行簡便行文表
    、聯邦商業銀行利息變動通知書、陳情書、聯邦本金利息攤提試算表、聯邦商業
    銀行函、財政部金融局書函、監察院函等多種文書，或為定型化契約之範例，或
    為存證信函、陳情書、自訴人所書之書函屬自訴人之陳述，或為聯邦商業銀行總
    行、聯邦商業銀行忠孝分行、財政部金融局、監察院等函覆自訴人陳情或對之所
    為之覆函，就該等回函中復無從窺見被告丙○○、丁○○及乙○○有何詐欺取財
    之犯行，至其餘上開文書，亦不足認被告丙○○、丁○○及乙○○涉犯何等犯行
    ，是均不足為被告丙○○、丁○○及乙○○涉嫌詐欺取財犯行之認定。至於自訴
    人所提出之建物登記謄本，縱然載明該建物之抵押權設定期間為三十年，然自訴
    人於依約償還借貸之款項後，本得要求權利人即聯邦商業銀行塗銷抵押權，是縱
    抵押權之設定期限與借據期限（七年）或貸款期限（二十年）有所不符，亦難執
    此憑認被告丙○○、丁○○及乙○○有為詐欺取財之犯行。況依卷附聯邦商業銀
    行授信批覆書記載，本件貸款僅呈至業務主管之層級，被告丙○○係擔任聯邦商
    業銀行之總經理、被告丁○○則係聯邦商業銀行忠孝分行之經理，並無證據足以
    證明丙○○及丁○○二人就本案貸款案曾為任何指示，則自訴人主張被告丙○○
    為聯邦商業銀行總經理、被告丁○○為聯邦商業銀行忠孝分行經理，被告丙○○
    、丁○○為本案詐欺罪之策劃，被告乙○○負責執行，被告丙○○、丁○○與被
    告乙○○係屬詐欺之共犯云云，亦乏任何依據，被告丙○○、丁○○及乙○○均
    無從以刑法上之詐欺取財罪相繩，自不待言。
（三）自訴人指被告等人背信部分：
１、按刑法第三百四十二條之背信罪，須以為他人處理事務為前提。所謂為他人云者
    ，係指受他人委任，而為其處理事務而言。是若未為他人處理事務，即難以刑法
    之背信罪相繩（最高法院九十二年度台上字第七二七號判決參照）。
２、自訴人雖指稱被告丙○○、丁○○及乙○○涉嫌背信云云，然查自訴人係向聯邦
    商業銀行借款，自訴人係基於債務人之身分，聯邦商業銀行則是債權人，本件被
    告乙○○係聯邦商業銀行之承辦人，其與自訴人簽訂借款契約時，並非受自訴人
    之委任而為自訴人處理事務，所為亦無損害自訴人利益可言，而被告丙○○、丁○○既分別係聯邦商業銀行之總經理及聯邦商業銀行忠孝分行之經理，渠二人亦
    從未曾受自訴人之委任而為自訴人處理事務，是被告三人均無從依該條之罪名相
    繩。
（四）自訴人所指被告丙○○、丁○○及乙○○另涉嫌犯劫財奪產、違約、侵占及竊
      盜等罪云云，按刑法第三百二十條之竊盜罪係以意圖為自己或第三人不法之所
      有，而竊取他人之動產者為構成要件。刑法第三百二十八條第一項之強盜罪，
      係以意圖為自己或第三人不法之所有，以強暴、脅迫、藥劑、催眠術或他法，
      至使不能抗拒，而取他人之物或使其交付者，為其構成要件，而刑法第三百二
      十五條之普通搶奪罪係以意圖為自己或第三人不法之所有，而搶奪他人之動產
      為要件。至於刑法第三百三十五條之普通侵占罪係以意圖為自己或第三人不法
      之所有，而侵占自己持有他人之物者為成立要件。本件被告與自訴人之間既係
      單純之金錢借貸契約關係，自訴人既係基於借款人之身分向被告所服務之銀行
      借貸款項，自訴人取得借款之後，縱使雙方就借貸或還款之條件認知有所差異
      ，惟自訴人借款之後清償本利係基於雙方間之契約約定而為，自訴人空言指稱
      被告係侵占伊在還款數額內不清楚之金錢，惟經詢以侵占之數額自訴人亦稱不
      清楚，所指已難以採信，況被告既未持有自訴人之財物而易持有為己有，且並
      無任何乘人不知或不備而取得自訴人財物之行為，亦無以強暴、脅迫、藥劑、
      催眠術或他法，至使不能抗拒，而取得自訴人之物或使其交付可言。是自訴人
      指訴被告等人觸犯劫財奪產、侵占及竊盜等罪即無由成立。至於自訴人指訴被
      告有違約行為，縱然屬實，因違約僅係民事糾葛，亦無任何刑責可言。
六、綜上所述，被告丙○○、丁○○及乙○○前揭所辯，當與事實相符，堪以採信。
    本院純屬民事糾紛，自訴人若對前開借據之年限、利率、還款方式、繳息紀錄或
    其他事項有所爭執，應循民事訴訟途徑解決，被告丙○○、丁○○及乙○○所為
    ，均與刑法上詐欺取財、偽造文書、背信、侵占、竊盜、強盜、搶奪之構成要件
    有間，自難以刑法之上開罪名相繩。此外，本院復查無其他積極證據足資證明被
    告丙○○、丁○○及乙○○確有為自訴人所指之犯行，自難僅以自訴人之指訴、
    建物登記謄本、借據、財政部公告、存證信函、繳息紀錄（含聯邦銀行授信明細
    查詢單、自訴人所書之書函、存摺影本）、聯邦商業銀行忠孝分行函、變更借據
    契約案件資料（含民事執行命令、聯邦商業銀行客戶借款明細表、自訴人所書之
    書函、民事執行通知書、產權調查表、變更借據契約）、行銷企劃部客戶申訴案
    件處理及追蹤表、授信申請書附箋、聯邦商業銀行總行函、聯邦商業銀行忠孝分
    行簡便行文表、聯邦商業銀行利息變動通知書、陳情書、聯邦本金利息攤提試算
    表、聯邦商業銀行函、財政部金融局書函、監察院函等件，遽認被告丙○○、丁○○及乙○○確有自訴人所指之前揭犯行，本件不能證明被告等犯罪，自應依法
    諭知無罪之判決。
七、原審認不能證明被告三人犯罪，因而諭知無罪之判決，並無不合，自訴人提起上
    訴，其猶執陳詞認被告三人犯罪，指摘原判決不當，其上訴為無理由，應予駁回
    。
八、本件被告丙○○經合法傳喚，於審判期日無正當理由不到庭，爰不待其陳述逕行
    判決。
據上論斷，應依刑事訴訟法第三百六十八條、第三百七十一條，判決如主文。
中　　　華　　　民　　　國　　九十三　　年　　　二　　　月　　　五　　　日
                              臺灣高等法院刑事第十七庭
                                  審判長法  官  陳正雄
                                        法  官  許宗和
                                        法  官  許錦印
以上正本證明與原本無異。
如不服本判決，應於收受送達後十日內向本院提出上訴書狀，其
未敘述上訴之理由者並得於提起上訴後十日內向本院補提理由書
（均須按他造當事人之人數附繕本）。
                                        書記官  楊妙恩
中　　　華　　　民　　　國　　九十三　　年　　　二　　　月　　 十一     日
